【裁判字號】    90,上易,136
【裁判日期】    901127
【裁判案由】    拆屋還地
【裁判全文】
臺灣高等法院臺南分院民事判決  九十年度上易字第一三六號   Ｋ
      上  訴  人  丁○○○
      被  上訴人  甲  ○  ○
                  乙  ○  ○
      訴訟代理人  丙  ○  ○
右當事人間請求拆屋還地事件，上訴人對於中華民國九十年六月二十八日台灣嘉義地
方法院第一審判決（九十年度訴字第三二四號）提起上訴，本院判決如左：
    主    文
原判決關於命上訴人給付超過新台幣壹萬貳仟玖佰參拾壹元本息部分，及該部分假執
行之宣告，暨訴訟費用之裁判均廢棄。
右開廢棄部分，被上訴人在第一審之訴及其假執行之聲請均駁回。
其餘上訴駁回。
第一審(除確定部分外)、第二審訴訟費用由上訴人負擔百分之九十八，餘由被上訴人
負擔。
    事    實
甲、上訴人方面：
一、聲明：(一)原判決關於上訴人敗訴部分廢棄。(二)右廢棄部分，被上訴人在第一審之
    訴駁回。
二、陳述：除與原判決記載相同者，引用之外，補稱：
  (一)坐落嘉義市○○○段新厝小段五七八之七、五七八之八地號土地（以下稱系爭土
    地）係於七十年四月三十日公告重劃後，改編為埤子頭段新厝小段五七八號後再
    分割而來，該筆土地早於三十一年間即建有嘉義市○○○街七號之房屋（以下稱
    系爭房屋），嗣莊永然向訴外人陳榮三購買系爭房屋後再贈與上訴人，因不諳法
    令未辦理權利申報登記，或因逾越時效未登記，而於四十年間被國有財產局接管
    ，系爭房屋確有正當占用系爭土地之權源。
  (二)系爭土地為四鄰等多數人共有，於六十一年間出具同意書，同意嘉義市○○○段
    四三０號面積為０點二六五八公頃持分五十二分之三平方公尺，由陳榮三承購。
  (三)居間人陳莊喜於原審法院審理時，亦證稱系爭房屋係由陳榮三購得，含土地使用
    處分權利在內，惟因其年邁，又不通國語，辭意難免表達不全，致難被原審法院
    採納，且系爭房屋及土地已經上訴人占有五十年以上，有時效取得之適用。
三、證據：除援引第一審所提證據外，補提土地登記謄本二件影本各一份、台灣電力
    公司嘉義區營業處書函一份、實測圖影本一份、同意書影本及印鑑證明共十份，
    並聲請傳喚證人陳莊喜。
乙、被上訴人方面：
一、聲明：上訴駁回。
二、陳述：除與原判決記載相同者，引用之外，補稱：
  (一)上訴人所提出土地登記簿謄本、自始至終完全沒有陳榮三的土地證明文件。
  (二)上訴人所提嘉義市○○○段四三０號面積為０點二六五八公頃持分五十二分之三
    平方公尺，上開國有土地原係陳榮三之父親陳主所有，被上訴人質疑上訴人有偽
    造文書之嫌，因該筆土地分別經台灣高等法院台南分院八十四年度重上字第四八
    號判決後，才確定持有人土地正確位置，而上訴人所提之實測圖根本沒有嘉義市
    地政事務所之實測復丈成果圖。
      理    由
一、被上訴人主張系爭土地，為其分別所有，上訴人在系爭土地上如原判決附圖所示
    Ａ部分有系爭房屋，分別無權占有系爭二筆土地各十八平方公尺，伊自得本於所
    有權作用，請求上訴人除去房屋，交還土地，又上訴人無權占有使用伊土地，致
    伊受有相當租金之損害，併請求上訴人分別給付被上訴人二萬七千五百二十八元
    ，及自九十年四月十二日起至交還土地日止，按年給付一萬六百五十六元之損害
    金之判決等語。上訴人則以系爭房屋係受贈與而來，係亡父莊永然向已故陳榮三
    購買後贈與，陳榮三係原土地共有人，並非無權占有，系爭房屋占用系爭土地已
    逾四十年，已時效取得權利等語，資為抗辯。（原審就被上訴人請求給付不當得
    利部分，准一萬三千三百二十元、就將來損害部分則准五千三百二十八元，駁回
    被上訴人其餘請求，被上訴人就其敗訴部分未上訴，已告確定）。
二、被上訴人主張系爭二筆土地分別為上訴人於八十七年間因分割共有物判決取得，
    於八十七年十月十二日登記為單獨所有，系爭土地上如附圖所示Ａ部分之房屋現
    係上訴人所有，被上訴人前曾訴請上訴人之夫蕭順良拆房還地，經認定系爭房屋
    係上訴人事實上所有，判決被上訴人敗訴確定等事實，已據被上訴人提出原審八
    十九年訴字第五二七號、本院九十年上易字第四十二號判決為証，且為兩造所不
    爭執，並經原審調取原審八十九年度訴字第五二七號拆屋還地全卷審核無訛，堪
    信為真實。茲被上訴人主張系爭房屋為上訴人無正當權源占有伊所有系爭土地，
    上訴人自應拆除並給付相當租金之損害金，上訴人則以上開情詞置辯，是本件應
    審究者，乃上訴人有無正當權源？
三、上訴人抗辯：系爭房屋係陳榮三於四十九年之前所建築，陳榮三係原地主陳主之
    子，伊父莊永然於六十年間向陳榮三購買，並非無權占有云云，並舉證人陳莊喜
    為證，陳莊喜於原審亦為有利上訴人之証言，惟查依上訴人所提土地登記謄本觀
    之（原審卷四十八頁），訴外人陳主之土地於四十年一月間已被收歸國有，是其
    所辯陳榮三係原地主云云，即非可採，陳榮三於建造系爭房屋之初，尚難認有合
    法權源。又查系爭四三０號土地於分割前，係由訴外人陳再樺等十九人共有，部
    分共有人陳金山、陳金盾、陳隆雄等九人固曾於六十一年六月間，曾出具同意書
    同意由陳榮三承租或承購（指房屋基地），依同意書意旨，無非係日後國有財產
    局有意出租或出售系爭房屋基地時，立同意書之共有人同意由陳榮三向國有財產
    局承租或承購而已，該同意書並不能作為其他全體共有人同意陳榮三使用系爭土
    地，是該項同意書並不能資為有權占有之証明。至於上訴人主張其於系爭土地上
    有五十年之占有，主張因時效而取得系爭之不動產，惟查，民法七百六十九條或
    七百七十條不動產時效取得之規定，均係以占有人占有未經登記之不動產為其前
    提要件，故凡經登記之不動產即無上開兩法條之適用，經查上訴人於上訴狀所提
    出之土地登記簿上記載「國有」，該筆系爭土地既已經登記，即無時效取得之適
    用。
    此外上訴人又未能提出其他有利事証，証明其有何正當占有權源，則被上訴人主
    張其係無權占有系爭土地一節，尚屬可採。
四、次查：
  (一)按所有人對於無權占有或侵奪其所有物者，得請求返還之。對於妨害其所有權者
    ，得請求除去之。有妨害其所有權之虞者，得請求防止之。民法第七百六十七條
    定有明文。系爭土地既分別為被上訴人所有，上訴人所有之系爭房屋無權占用系
    爭土地，則被上訴人請求上訴人將如原判決附圖所示Ａ部分建物拆除，將該部分
    土地分別返還被上訴人，於法有據，應予准許。
  (二)次按無權占有他人土地，可能獲得相當於租金之利益為社會通常之觀念，土地所
    有權人亦因此而受有損害。（最高法院六十一年台上字第一六九五號判例參照）
    ，又依民法一百八十一條但書規定，依其利益之性質或其他情形不能返還者，應
    償還其價額，故無權占有他人土地所得之使用收益本身無法請求返還時，應償還
    其價額。系爭土地位於嘉義市區，依土地法第九十七條規定：「城市地方房屋之
    租金以不超過土地及其建築物申報總價額年息百分之十為限。」，此係城市地區
    土地租金之法定最高額限制。上訴人所有系爭土地位於嘉義市○○○街，交通便
    利，目前供住宅使用，此為上訴人所不爭執，斟酌系爭房屋所占用系爭土地之位
    置，交通情況使用情形（住宅），認被上訴人請求按申報地價總額年息百分之十
    計算損害金，顯屬過高，應以百分之五計算始屬適當。查系爭土地於八十六年七
    月申報地價為五千六百八十元，八十九年七月申報地價則為五千九百二十元，有
    嘉義市地政事務所地價證明書、土地謄本之記載附卷可憑（本院卷第一０四頁、
    原審卷第八頁），被上訴人請求自八十七年十月十二日（其取得單獨所有權之日
    ）起至八十九年六月三十日止（共一年八月又十八日），應按上開八十六年七月
    申報總價額百分之五計算之不當得利數額共為八千七百七十二元（即18平方公尺
    ×5680元×5%×一年八月又十八日）（元以下四捨五入），自八十九年七月一日
    起自九十年四月十一日止，則按五千九百二十元計算，其不當得利數額共為四千
    一百五十九元（即18平方公尺×5920元×5%×九月又十一日），合計共為一萬二
    千九百三十一元，此部分被上訴人請求，應予准許。逾此所為請求應予駁回。又
    被上訴人併請求自九十年四月十二日起至交還土地日止，按年給付各五千三百二
    十八元（18平方公尺×5920ｘ5%）之損害金，洵屬有據，應予准許；逾此部分之
    請求，核無理由，應予駁回。
五、綜上所述，上訴人所辯，為不可採。被上訴人主張，為可採。從而，被上訴人本
    於所有權之作用、不當得利之法律關係，請求上訴人將原判決附圖所示Ａ部分房
    屋拆除，將土地交還被上訴人，並各給付被上訴人一萬二千九百三十一元，及自
    更正書訴狀繕本送達上訴人之翌日即九十年六月十五日至清償日止，按年息百分
    之五計算之利息，並自九十年四月十二日起至交還土地日，按年給付五千三百二
    十八元損害金，於法有據，應予准許。逾此所為請求，則非有據應予駁回。原審
    就上開應准許部分，為被上訴人勝訴判決，並依其聲請，為附條件假執行宣告，
    於法尚無不合，上訴意旨，就此部分仍執陳詞，指摘原判決不當，求予廢棄，為
    無理由，應駁回其此部分上訴。至就上開不應准許部分，上訴意旨指摘原判決不
    當，求予廢棄改判，為有理由。爰由本院予以廢棄改判如主文第二項所示。至原
    審判決主文第三項後段「按年各給付原告新台幣伍仟捌佰貳拾捌元損害金」及理
    由欄四第十五行更正聲明翌日「即九十九年」、第十八行之數字「５７２０」核
    均屬顯然錯誤，應由原審法院予以裁定更正，併予敘明。
六、據上論結，本件上訴為一部有理由，一部無理由，依民事訴訟法第四百五十條、
    第四百四十九條第一項、第七十九條但書，八十五條第一項，判決如主文。
中      華      民      國    九十      年    十一    月      二十七    日
                                    臺灣高等法院臺南分院民事第四庭
~B1審判長法官  王    惠    一
~B2      法官  張    世    展
~B3      法官  吳    上    康
右為正本係照原本作成。
不得上訴。
中      華      民      國    九十      年    十一    月      二十八    日
~B法院書記官  洪    雅    美


司法院資訊處製作；財團法人民間司法改革基金會備份。
